【裁判字號】    92,上更(一),44
【裁判日期】    970827
【裁判案由】    租佃爭議
【裁判全文】
臺灣高等法院民事判決                92年度上更(一)字第44號
上  訴  人  Ｍ○○
            Ｊ○○
            Ｄ○○  （即陳澤時之承受訴訟人）
            Ｏ○○
            亥○○○
            Ｒ○○
            乙  ○
            甲○○
            戌○○○
            子  ○
            卯○○○（兼周永隆之承受訴訟人）
            辛○○
            戊○○
            壬○○
            丑○○  （即周甲申之承受訴訟人）
            癸○○  （即周甲申之承受訴訟人）
            己○○  （即周甲申之承受訴訟人）
            庚○○  （即周甲申之承受訴訟人）
            寅○○  （即周甲申之承受訴訟人）
            Ｆ○○○（即陳澤吉之承受訴訟人）
            Ａ○○  （即陳澤吉之承受訴訟人）
            Ｂ○○  （即陳澤吉之承受訴訟人）
            Ｅ○○  （即陳澤吉之承受訴訟人）
            Ｈ○○  （即陳澤吉之承受訴訟人）
            Ｑ○○  （即陳澤吉之承受訴訟人）
            ｂ○○  （即陳澤生之承受訴訟人）
            Ｃ○○  （即陳澤生之承受訴訟人）
上列二七人
共      同
訴訟代理人  張玲綺律師
複  代理人  黃捷琳律師
上  訴  人  Ｐ○○      住臺北市○○○路○段25巷1號3樓
            Ｋ○○      住同上
            Ｉ○○      住同上
            Ｎ○○      住同上
            Ｌ○○      住4160 Goldenseal Way Hilliardo,
兼 上 五人
共      同
訴訟代理人  Ｇ○○      住臺北市○○○路○段25巷1號3樓
上  訴  人  丙○○○○  住臺北縣淡水鎮○○○路○段137號11
            宙○○      原住臺北市○○○路○段232巷12號
            玄○○      住臺北縣淡水鎮○○路232號7樓之3
            地○○      住臺北縣淡水鎮○○○路143號10樓
            黃○○      住臺北市○○路460巷18弄10號6樓
            宇○○      住同上
            丁○○      住臺北市○○街158巷6號
            天○○      住臺北市○○街170巷14號7樓
            ａ○○      住臺北市○○○路○段116號10樓
追 加 被告  辰○○      住臺北市○○街29巷7號
被 上 訴人  Ｖ○○（即黃獻深及Ｙ○○○之承受訴訟人）
            Ｗ○○（即黃獻海之承受訴訟人）
            Ｓ○○（即黃獻海之承受訴訟人）
            Ｚ○○（即黃獻海之承受訴訟人）
            Ｕ○○（即黃獻海之承受訴訟人）
            Ｘ○○（即黃獻海之承受訴訟人）
            申○○（即黃獻海之承受訴訟人）
            酉○○（即黃獻海之承受訴訟人）
            未○○（即黃獻海之承受訴訟人）
            巳○○（即黃獻海之承受訴訟人）
            午○○（即黃獻海之承受訴訟人）
上列十一人
共      同
訴訟代理人  羅時薰律師
上列當事人間租佃爭議事件，上訴人對於中華民國87年6 月17日
臺灣士林地方法院85年度訴更(二)字第1 號第一審判決提起上訴，
，經最高法院發回更審，被上訴人並於本院追加辰○○為被告，
本院於97年8 月13日言詞辯論終結，判決如下：
    主      文
原判決廢棄。
被上訴人在第一審之訴駁回。
被上訴人追加之訴駁回。
第一、二審訴訟費用由被上訴人Ｖ○○負擔三分之二，餘由被上
訴人Ｗ○○、Ｓ○○、Ｚ○○、Ｕ○○、Ｘ○○、申○○、酉○
○、未○○、巳○○、午○○連帶負擔。
    事實及理由
壹、程序方面：
一、本件係耕地租佃爭議，兩造已踐行耕地三七五減租條例第26
    條第1 項規定之調解及調處程序未果後，由臺北市政府函送
    原審法院依民事訴訟法程序審理（見原審80年度訴字第280
    號卷第4 頁）。
二、上訴人陳澤時於民國（下同）91年10月17日死亡，其繼承人
    為Ｄ○○，有繼承系統表及戶籍謄本附卷可稽（見本院卷(一)
    第8 頁至第10頁），並由Ｄ○○聲明承受訴訟（見本院卷(一)
    第7 頁），核無不合，應予准許。
三、上訴人周永隆於91年8 月20日死亡，其繼承人為卯○○○，
    有繼承系統表及戶籍謄本附卷可稽（見本院卷(一)第12頁至第
    13頁），並由卯○○○聲明承受訴訟（見本院卷(一)第11頁）
    ，核無不合，應予准許。
四、上訴人周甲申於94年1 月13日死亡，其繼承人為丑○○、癸
    ○○、己○○、庚○○、寅○○等5人（下稱丑○○等5 人）
    有繼承系統表及財政部臺灣省北區國稅局遺產稅免稅證明書
    附卷可稽（見本院卷(二)第221 頁至第222 頁），並由丑○○
    等5 人聲明承受訴訟（見本院卷(二)第219 頁），核無不合，
    應予准許。
五、上訴人陳澤吉於94年8 月29日死亡，其繼承人為Ｆ○○○、
    Ａ○○、Ｂ○○、Ｅ○○、Ｈ○○、Ｑ○○（下稱Ｆ○○○
    等6 人）及陳枝申等7 人，有繼承系統表及戶口名簿影本在
    卷可參（見本院卷(二)第215 頁至第217 頁），其中陳枝申業
    已聲明拋棄繼承，並經臺灣士林地方法院於94年11月18日以
    士院鎮家真94年度繼字第1005號通知准予備查（見本院卷(二)
    第218 頁）。本件由Ｆ○○○等6 人聲明承受訴訟（見本院
    卷(二)第214 頁），核無不合，應予准許。
六、上訴人陳澤生於95年10月4日死亡，其繼承人為ｂ○○、Ｃ
    ○○（下稱ｂ○○等2 人）、陳枝彬、陳莉玲，其中陳枝彬
    及陳莉玲業已拋棄繼承權，有繼承系統表及戶籍謄本在卷可
    考（見本院卷(四)第39頁至第41頁）。本件由ｂ○○等2 人聲
    明承受訴訟（見本院卷(四)第38頁），核無不合，應予准許。
七、被上訴人Ｙ○○○（即黃獻深之承受訴訟人）於96年5 月7
    日死亡，其繼承人為Ｖ○○，有戶籍謄本附卷可稽（見本院
    卷(五)第119 頁至第120 頁），並由Ｖ○○聲明承受訴訟（見
    本院卷(五)第118 頁），核無不合，應予准許。
八、被上訴人黃獻海於91年1 月26日死亡，其繼承人為Ｗ○○、
    Ｓ○○、Ｚ○○、Ｕ○○、Ｘ○○、申○○、酉○○、未○
    ○、巳○○、午○○等10人（下稱Ｗ○○等10人），有繼承
    系統表、戶籍謄本及戶口名簿附卷可稽（見本院卷(一)第175
    頁至第198 頁），並由Ｗ○○等10人聲明承受訴訟（見本院
    卷(一)第29頁及背面），核無不合，應予准許。
九、坐落臺北市○○區○○段2 小段3、3之1、3之2、4、5 地號
    土地為上訴人Ｍ○○、Ｊ○○、陳澤時（已由Ｄ○○承受訴
    訟）、Ｏ○○、陳澤生（已由ｂ○○等2 人承受訴訟）、亥
    ○○○、Ｒ○○、乙○、甲○○、周甲申（已由丑○○等5
    人承受訴訟）、子○、戌○○○、陳澤吉（已由Ｆ○○○等
    7 人承受訴訟）、戊○○、壬○○、辛○○、周永隆、卯○
    ○○與其餘上訴人所共有，被上訴人請求地主續訂租約及同
    意領取補償地價款，自應向上訴人全體為之，而為必要共同
    訴訟，經原審判決上訴人敗訴後，Ｍ○○、Ｊ○○、陳澤時
    、Ｏ○○、陳澤生、亥○○○、Ｒ○○、乙○、甲○○、周
    甲申、子○、戌○○○、陳澤吉、戊○○、壬○○、辛○○
    、周永隆、卯○○○所為提起上訴之行為，乃有利益於其餘
    上訴人，依民事訴訟法第56條第1 項第1 款之規定，其效力
    應及於其餘上訴人，應併列彼等為上訴人。
十、坐落臺北市○○區○○段2 小段3 之1 地號及4 地號等2 筆
    土地，經臺北市政府於77年12月8 日徵收並發放補償地價款
    ，而該2 筆土地之共有人（出租人）陳錫鍾於78年2 月3 日
    死亡後，僅由其子、女即Ｇ○○、Ｐ○○、Ｋ○○、Ｎ○○
    、Ｉ○○、Ｌ○○等人以協議方式取得共有權，其配偶陳楊
    鑾並未取得土地共有權，陳楊鑾對於補償地價款既無任
    何權利，被上訴人爰撤回原於本院上訴審對陳楊鑾所為追
    加之訴（見本院卷(四)第81頁），並無不合。
十一、按為訴訟標的之權利或義務，為其所共同者，得為共同訴
      訟人，一同起訴或一同被訴，民事訴訟法第53條第1 款定
      有明文。本件坐落臺北市大同區○○○段627 地號及641
      地號等土地，原出租人之一陳錫慶之養女周陳香於75年5
      月1 日死亡後，其繼承人為辰○○，有戶籍謄本在卷可按
      （見本院卷(四)第66頁至第67頁），因本件訴訟標的對於上
      訴人全體有合一確定之必要，被上訴人於起訴時疏未將辰
      ○○列為被告，依民事訴訟法第446條第1項但書、第255
      條第1 項第5 款規定，追加辰○○為被告（見本院卷(四)第
      80頁），並無不合，上訴人表示不同意追加（見本院卷(四)
      第106 頁、第138 頁、卷(五)第18頁背面），容有誤會，併
      予敘明。
十二、按訴之變更或追加，非經他造同意，不得為之。但有民事
      訴訟法第255 條第1 項第2 款至第6 款情形，不在此限。
      又訴狀送達後，原告固不得將原訴變更或追加他訴，但如
      因情事變更而以他項聲明代最初之聲明者，不在此限，民
      事訴訟法第446 條第1 項及第255 條第1 項第4 款分別定
      有明文。本件被上訴人之繼承人黃獻深及黃獻海於原審之
      聲明第2 項為：「Ｍ○○、Ｊ○○、陳澤時、陳楊鑾、
      Ｇ○○、Ｐ○○、Ｋ○○、Ｎ○○、Ｉ○○、Ｌ○○、ａ
      ○○、陳澤吉、Ｏ○○、陳澤生、黃○○、宇○○、宙○
      ○、玄○○、天○○、Ｒ○○、亥○○○、丙○○○○、
      地○○、乙○、甲○○、周甲乙、周甲申、子○、戌○○
      ○應同意黃獻深、黃獻海依序領取臺北市政府地政處以78
      年度存字第3159號提存書向臺灣臺北地方法院提存所提存
      之提存款新臺幣（下同）338 萬8,355 元及102 萬342 元
      」（見原審80年度訴字第280 號卷第149 頁背面），因該
      款項經臺北市政府地政處於85年9 月25日自行取回，黃獻
      深及黃獻海之繼承人Ｙ○○○、Ｖ○○及Ｗ○○等10人爰
      於96年4 月20日變更該項聲明為：「Ｍ○○、Ｊ○○、Ｄ
      ○○、Ｏ○○、亥○○○、Ｒ○○、乙○、甲○○、戌○
      ○○、子○、卯○○○、辛○○、戊○○、壬○○、丑○
      ○、癸○○、己○○、庚○○、寅○○、Ｆ○○○、Ａ○
      ○、Ｂ○○、Ｅ○○、Ｈ○○、Ｑ○○、ｂ○○、Ｃ○○
      、Ｐ○○、Ｋ○○、Ｎ○○、Ｉ○○、Ｌ○○、Ｇ○○、
      丙○○○○、宙○○、玄○○、地○○、黃○○、宇○○
      、天○○、ａ○○、辰○○應同意Ｙ○○○、Ｖ○○、Ｗ
      ○○、Ｓ○○、Ｚ○○、Ｕ○○、Ｘ○○、申○○、酉○
      ○、未○○、巳○○、午○○向臺北市政府地政處領取上
      開款項」（見本院卷(四)第79頁），核屬因情事變更而以他
      項聲明代最初之聲明，依民事訴訟法第446 條第1 項、第
      255 條第1 項第4 款之規定，被上訴人上開訴之變更，應
      予准許，上訴人表示不同意變更（見本院卷(四)第106頁、
      第138頁、卷(五)第18頁背面），容有誤會。復因Ｙ○○○
      已死亡而由Ｖ○○承受訴訟，Ｖ○○及Ｗ○○等10人再於
      97年7 月24日具狀變更該項聲明為：「Ｍ○○、Ｊ○○、
      Ｄ○○、Ｏ○○、亥○○○、Ｒ○○、乙○、甲○○、戌
      ○○○、子○、卯○○○、辛○○、戊○○、壬○○、丑
      ○○、癸○○、己○○、庚○○、寅○○、Ｆ○○○、Ａ
      ○○、Ｂ○○、Ｅ○○、Ｈ○○、Ｑ○○、ｂ○○、Ｃ○
      ○、Ｐ○○、Ｋ○○、Ｎ○○、Ｉ○○、Ｌ○○、Ｇ○○
      、丙○○○○、宙○○、玄○○、地○○、黃○○、宇○
      ○、天○○、ａ○○、辰○○應同意被上訴人向臺北市政
      府地政處領取上開款項」（見本院卷(五)第146 頁），亦無
      不合。
十三、上訴人Ｐ○○、Ｋ○○、Ｉ○○、Ｎ○○、Ｌ○○、Ｇ○
      ○、丙○○○○、宙○○、玄○○、地○○、黃○○、宇
      ○○、丁○○、天○○、ａ○○及追加被告辰○○等人，
      經合法通知，未於言詞辯論期日到場，核無民事訴訟法第
      386 條所列各款情形之一，爰依被上訴人之聲請，由其一
      造辯論而為判決，合先敘明。
貳、實體方面：
一、被上訴人起訴主張：被上訴人Ｖ○○之被繼承人黃獻深及被
    上訴人Ｗ○○等10人之被繼承人黃獻海，與訴外人黃素春、
    劉塗等人，自44年1 月1 日起，分別向陳錫銘、陳錫鍾、陳
    錫慶等3 人承租彼等所共有（應有部分各1/3 ）坐落臺北市
    大同區○○○段627、641地號等2 筆土地。其中641 地號土
    地全部，經臺北市政府地政處於68年9 月21日公告徵收為道
    路用地。另627 地號土地，則於53年至58年間，經臺北市政
    府逕行分割為同段627 之8、627之9、627之10等3 筆土地，
    並於65年4 月間公告將上開627 之8、627之9、627之10等3
    筆土地，依序變更標示、地號為臺北市○○區○○段2 小段
    3、4、5 地號土地確定。陳錫慶於64年12月20日將其共有之
    上開大龍段2 小段3 地號土地應有部分1/3 轉讓與上訴人ａ
    ○○所有，該3 地號土地並於77年2 月間分割為3、3之1 、
    3 之2 地號等3 筆土地。ａ○○取得分割後之3 地號土地應
    有部分1/3 ，再於80年2 月7 日經法院拍賣，由訴外人Ｔ○
    ○、黃林祥等2 人拍定取得所有權，彼2 人再於81年5 月5
    日將土地贈與上訴人丁○○，已辦妥所有權應有部分移轉登
    記完畢。因陳錫銘、陳錫鍾、陳錫慶先後於60年11月7 日、
    78年2 月3 日、65年2 月8 日死亡，上開土地之應有部分依
    序由上訴人Ｍ○○、Ｊ○○、Ｄ○○（陳錫銘部分）；Ｇ○
    ○、Ｐ○○、Ｋ○○、Ｎ○○、Ｉ○○、Ｌ○○（陳錫鍾部
    分）；Ｏ○○、ｂ○○等2 人、黃○○、亥○○○、Ｒ○○
    、乙○、甲○○、周甲乙、周甲申、子○、戌○○○、Ｆ○
    ○○等6 人、宇○○、宙○○、玄○○、天○○、丙○○○
    ○、地○○（陳錫慶部分）等人繼承取得（前二者已辦妥繼
    承登記，後者則未辦繼承登記）。而原訂之租約於73年底即
    已屆滿，迭經伊等請求上訴人Ｍ○○、Ｊ○○、Ｄ○○、Ｇ
    ○○、Ｐ○○、Ｋ○○、Ｎ○○、Ｉ○○、Ｌ○○及丁○○
    就上開3 地號土地續訂租約未果。另臺北市政府於77年12月
    8 日徵收3 之1 及4 地號等2 筆土地，將當時之承租人黃獻
    深及黃獻海等2 人應得之補償地價款各338 萬8,355 元、10
    2 萬342 元，提存於臺灣臺北地方法院提存所（78年度存字
    第3159號），伊等因受限租佃爭議解決之附帶條件，而無法
    具領（嗣臺北市政府地政處已於85年9 月25日自行取回該提
    存款）。至「包公廟」原位於敦煌路底，74年間因高速公路
    交流道之興建而由附近居民擅自遷至臺北市○○區○○段2
    小段5 地號南邊訴外人Ｔ○○所承租之土地內，乃違章建築
    。嗣該地於75年11月26日為臺北市政府徵收後，「包公廟」
    始逐步擴建至黃獻海原所承租之範圍內，此將臺北市建成地
    政事務所76年3 月5 日北市建地(二)字第3785號函附「耕作位
    置及面積圖」與該所80年4 月2 日北市建地(二)字第3974號函
    附「包公廟及香亭位置圖」互相對照，即可得知。於遷廟當
    時，附近居民已知該5 地號土地，早經政府編為都市計劃區
    分公園預定地（綠地工程用地），日後將被徵收，乃公推當
    地里長及訴外人林宜雪等地方人士，先向黃獻深及黃獻海要
    求使用彼等所承租之耕地蓋廟遭拒，再邀黃獻深及黃獻海前
    往訴外人Ｔ○○住處洽談建廟事宜。黃獻深及黃獻海並未參
    與或同意該廟之興建，否則以該5 地號土地黃獻深及黃獻海
    分耕面積，合計達378 平方公尺，已足夠興建目前面積僅74
    平方公尺之「包公廟」，毋庸再偕同地方人士另往訴外人Ｔ
    ○○住處洽談。況黃獻深及黃獻海於74年間發現附近居民在
    該5 地號土地上擅蓋違建「包公廟」時，即曾出面阻止，因
    制止無效，旋於74年10月間具名向臺北市大同區公所陳情，
    轉請主管機關依法取締拆除。於74年10月28日臺北市大同區
    公所召開協調會時，因區長力勸私下協調，黃獻深及黃獻海
    始撤回陳情，惟仍積極協商，要求早日拆除該「包公廟」，
    不得認黃獻深及黃獻海有何不自任耕作或將耕地全部或一部
    轉租他人之情事。爰求為判命：(一)Ｍ○○、Ｊ○○、陳澤時
    、Ｇ○○、Ｐ○○、Ｋ○○、Ｎ○○、Ｉ○○、Ｌ○○、丁
    ○○應就坐落臺北市○○區○○段2 小段3 地號土地面積各
    0.0260公頃、0.0197公頃，分別與黃獻深、黃獻海訂立耕地
    三七五租約，並會同辦理租約登記；(二)Ｍ○○、Ｊ○○、陳
    澤時、Ｏ○○、陳澤生、亥○○○、Ｒ○○、乙○、甲○○
    、周甲乙、周甲申、戌○○○、子○、Ｐ○○、陳澤吉、Ｋ
    ○○、Ｎ○○、Ｉ○○、Ｌ○○、Ｇ○○、丙○○○○、宙
    ○○、玄○○、地○○、黃○○、宇○○、天○○、ａ○○
    應同意黃獻深、黃獻海依序領取臺北市政府地政處以78年度
    存字第3159號提存書，向臺灣臺北地方法院提存所提存之提
    存款338 萬8,355 元及102 萬342 元。（原審為被上訴人勝
    訴之判決，上訴人不服，提起上訴），並答辯聲明：上訴駁
    回，另於本院變更聲明第2 項為：Ｍ○○、Ｊ○○、Ｄ○○
    、Ｏ○○、亥○○○、Ｒ○○、乙○、甲○○、戌○○○、
    子○、卯○○○、辛○○、戊○○、壬○○、丑○○、癸○
    ○、己○○、庚○○、寅○○、Ｆ○○○、Ａ○○、Ｂ○○
    、Ｅ○○、Ｈ○○、Ｑ○○、ｂ○○、Ｃ○○、Ｐ○○、Ｋ
    ○○、Ｎ○○、Ｉ○○、Ｌ○○、Ｇ○○、丙○○○○、宙
    ○○、玄○○、地○○、黃○○、宇○○、天○○、ａ○○
    、辰○○應同意被上訴人向臺北市政府地政處領取上開款項
    各338 萬8,355 元及102 萬342 元。
二、上訴人Ｍ○○、Ｊ○○、Ｄ○○、Ｆ○○○等6 人、Ｏ○○
    、ｂ○○等2 人、亥○○○、Ｒ○○、乙○、甲○○、戌○
    ○○、子○、卯○○○、辛○○、戊○○、壬○○、丑○○
    等5 人則以：黃獻海及黃獻深向伊等之被繼承人所承租之土
    地範圍，應包括臺北市○○區○○段2 小段3、4、5 地號土
    地在內。而其中5 地號土地，黃獻深及黃獻海自74年起即未
    自任耕作，在黃獻海及訴外人Ｔ○○分耕之土地上，縱容並
    參與「包公廟」之興建，黃獻深及黃獻海雖曾於74年10月間
    與訴外人Ｔ○○共同具名向臺北市大同區公所陳情請求拆除
    「包公廟」，惟旋於同年11月間即同意私下協調而撤回陳情
    ，顯有擅自變更用途及未自任耕作之情事，依耕地三七五減
    租條例第16條規定，該租約因一部無效而全部歸於無效，兩
    造間已無租賃關係存在，被上訴人無權請求續訂租約及領取
    補償地價款。又陳錫慶於65年2 月8 日死亡後，上訴人ａ○
    ○以其為出賣人倒填日期，串通黃獻深及黃獻海偽造文書，
    而取得上開3、3之1 地號土地應有部分各1/3 。ａ○○業經
    法院判處罪刑確定，則3之1地號土地所有權應回復為陳錫慶
    之繼承人即Ｏ○○等人公同共有。黃獻深及黃獻海曾於76年
    3 月11日請求陳錫鍾、陳錫銘之繼承人續訂租約遭拒，經臺
    北市大同區公所及臺北市政府耕地租佃委員會調解不成立而
    移送原審法院以76年度訴字第1315號、1314號受理，惟嗣均
    經黃獻深及黃獻海撤回請求，未再續訂租約，兩造間應無租
    賃關係存在。又黃獻深及黃獻海未依約耕作水稻，任意變更
    耕地用途及部分耕地未耕作，原租約已失效等語，資為抗辯
    ，並上訴聲明：(一)原判決廢棄。(二)被上訴人在第一審之訴駁
    回。(三)被上訴人追加之訴駁回。
三、本院依職權：(一)向臺灣士林地方法院調取86年度訴字第464
    號Ｍ○○等與Ｔ○○等間租佃爭議事件全卷；(二)向臺北市政
    府地政處查詢上開3 之1 地號及4 地號土地徵收補償地價款
    之提存及領取情形。
四、兩造不爭執之事項：
  (一)黃獻深及黃獻海自44年1 月1 日起，以每6 年為1 期之方式
    ，分別向陳錫銘、陳錫鍾、陳錫慶等3 人承租彼等所共有坐
    落臺北市大同區○○○段627 、641 地號土地。嗣前開土地
    迭經分割、變更標示為臺北市○○○○段2 小段3、3之1、3
    之2、4、5 地號等5 筆土地，陳錫慶並於64年12月20日將2
    小段3 地號土地所有權應有部分轉讓與上訴人ａ○○；嗣該
    筆土地於77年2 月間再分割為3 地號、3之1地號及3 之2 地
    號等3 筆，其中3 地號土地所有權應有部分1/3 ，於80年2
    月7 日經法院拍賣而由訴外人Ｔ○○、黃林祥取得，再於81
    年5 月5 日贈與上訴人丁○○，有臺灣省臺北市私有耕地租
    約即編號市同峒字第20號及21號租約、土地登記簿謄本、土
    地所有權人變動表及分耕圖為證（見原審80年度訴字第280
    號卷第31頁至第45頁、原審訴更(一)字第7 號卷第87頁至第11
    2 頁及外放證物冊、本院上字第234 號卷第39頁至第47頁及
    外放被上訴人提出之證物冊）。
  (二)上開3 地號土地租約於73年12月31日租期屆滿後，上訴人Ｍ
    ○○、Ｊ○○、Ｇ○○、Ｐ○○、Ｋ○○、Ｎ○○、Ｉ○○
    、Ｌ○○、丁○○及陳澤時，均拒絕就其內面積各0.0260公
    頃、0.0179公頃，依序與黃獻深及黃獻海續訂耕地租約；及
    3 之1 地號及4 地號土地均已於77年12月8 日為臺北市政府
    所徵收，地價補償款黃獻深為338 萬8,355 元、黃獻海為10
    2 萬342 元，因上訴人之異議而由臺北市政府以78年度存字
    第3159號提存於臺灣臺北地方法院提存所，再由臺北市政府
    地政處於85年9 月25日自行取回（見本院上字卷第49頁至第
    93頁）。
五、兩造爭執之事項：(一)黃獻深及黃獻海於73年12月31日原租約
    租期屆滿後，是否有未自任耕作之情形？(二)被上訴人請求上
    訴人訂立耕地租約及辦理租約登記，有無理由？(三)被上訴人
    請求上訴人同意被上訴人領取徵收補償地價款，有無理由？
  茲分述如下：
  (一)黃獻深及黃獻海於73年12月31日原租約租期屆滿後，是否有
    未自任耕作之情形？
  (1)上訴人Ｍ○○等抗辯黃獻深及黃獻海於73年12月31日租約租
    期屆滿後，即有未自任耕作之事實，雖為被上訴人所否認，
    並舉80年3 月12日臺北市大同區公所、臺北市政府租佃委員
    會及臺北市建成地政事務所之會勘紀錄為證。惟查，前開80
    年3 月12日會勘紀錄係黃獻深及黃獻海與上訴人間因續租爭
    議向臺北市政府租佃委員會申請調處後，始由臺北市大同區
    公所、臺北市政府租佃委員會及臺北市建成地政事務所人員
    至現場共同會勘，所作成之紀錄，已時過境遷，難期確實發
    現自73年12月31日原租約租期屆滿起之真正耕作情形；次查
    ，原租約所約定承租人種植之主要作物係水稻（見本院上字
    第234 號卷外放被上訴人提出之證物冊所附臺灣省臺北市私
    有耕地租約所載正產物為「稻谷」），而依前開會勘紀錄所
    載，黃獻海於3 地號、3之1地號及4 地號土地均僅種植空心
    菜；黃獻深則於3 地號土地種植空心菜，於3 之1 地號土地
    種植蘿蔔及Ａ菜，於4 地號土地種植竹子及搭建小木寮1 間
    （見原審卷外放臺北市政府地政處80年3 月22日80北市地3
    字第11596 號函所附會勘紀錄），與前開耕地租約所約定應
    種植主要作物應為水稻，並不相符。復查，水稻之種植需具
    備各項條件，其中插秧初期至成長期間所需之水源，尤不可
    或缺，依上訴人所提出由臺灣省林務局農林航空測量所於75
    年6 月23日所拍攝之空照圖（影本附本院卷(二)第170 頁至第
    171 頁，原件經本院當庭核對後，發還上訴人）所攝，上開
    土地鄰近之快速道路均已完成，可見於該時期，上開土地鄰
    近土地之地形地貌已完全改變，則耕作水稻所需水源之取得
    是否充裕，已非無疑；況臺灣地區北部稻作大約於每年2 月
    至3 月播種，7 月至9 月收成，而上開土地於6 月23日空照
    拍攝時，係呈淺色即與道路顏色相近似之旱地現象，而非與
    鄰近稻田相同之深色，益徵空照拍攝當時上開土地並無耕作
    水稻之事實。縱彼時係處於休耕之狀態，亦未見被上訴人於
    休耕作期間向出租人要求變更耕作物。本院經審酌上開各情
    ，就現存資料合理判斷，堪認黃獻深及黃獻海在所承租之耕
    地內，僅種植短期速成之空心菜、蘿蔔及Ａ菜，顯不足以執
    為證明自74年1 月1 日起至79年12月31日止之期間，彼2 人
    有繼續自任耕作之事實，上開會勘紀錄尚不足以據為有利於
    被上訴人之認定。被上訴人就所主張黃獻深及黃獻海於上開
    期間有自任耕作之積極事實，迄未能舉證以實其說，難予遽
    信。
  (2)上訴人Ｍ○○等人抗辯黃獻海於74年間即將所承租之5 地號
    耕地之一部，提供他人在其上興建「包公廟」乙節，業據提
    出現場照片（見本院上字第234 號卷第264 頁、本院卷(二)第
    176 頁、卷(四)第32頁），及林務局農林航空測量所於75年6
    月23日拍攝之空照圖影本（見本院卷(二)第170 頁至第171 頁
    ）為證，並經原審至現場查勘明確（見原審訴更(一)字第7 號
    卷第287 頁至第289 頁所附原審之勘驗筆錄及照片），復經
    臺北市建成地政事務所於83年9 月23日派員赴現場測量明確
    ，製有複丈成果圖可憑（見本院上字第234 號卷第303 頁至
    第304 頁）。經與兩造所不爭執之分耕圖核對，「包公廟」
    確坐落於黃獻海所分耕之5地號耕地上。再參諸黃獻海曾於
    74年10月17日與訴外人Ｔ○○共同向臺北市大同區公所陳情
    請求拆除「包公廟」之情節（見本院上字第234 號卷外放被
    上訴人所提出之證物冊及原審80年度訴字第280 號卷第413
    頁至第422 頁之臺北市大同區公所74年10月28日北市同民字
    第4319號耕地爭議協調卷），益徵「包公廟」確係坐落於黃
    獻海所分耕之位置內，否則黃獻海何須自列為被害人並提出
    陳情。又證人Ｔ○○於原審83年10月11日到庭證稱「原告（
    指黃獻海、黃獻深）兩人陪同地方人士有到我家，洽談把廟
    蓋好；原告兩人有參與蓋包公廟，里長也有參與」等語（見
    原審更(一)卷(二)第179 頁），核與黃獻海於其所提出之辯論意
    旨狀自承偕同地方人士前往另分耕人Ｔ○○處談及建廟事宜
    （見原審更(一)卷(三)第36頁）相符，顯見建廟之初，黃獻深、
    黃獻海曾參與建廟事宜，雖彼等否認有同意提供自己之分耕
    土地蓋建「包公廟」，且Ｔ○○於82年8 月4 日改稱：「包
    公廟一直蓋在我的土地上，並沒有用到黃獻海、黃獻深的耕
    地；蓋廟他們（黃獻深、黃獻海）有沒有參與我不知道；不
    記得黃獻海有沒有陪同和廟公一起來找我，不過我記得黃獻
    海有向我說他們不同意蓋在他們的耕地上」云云，惟證人嗣
    後變更之證詞，非但與其前向大同區公所陳情時指明該地號
    遭人擅搭違建之情形，互相矛盾；且上訴人Ｍ○○等9 人前
    對Ｔ○○訴請確認耕地租賃關係不存在之訴，獲得勝訴判決
    ，致Ｔ○○無法取得佃農補償費，恐Ｔ○○心生怨懟，且Ｔ
    ○○所承租之土地與系爭土地既屬相鄰，則「包公廟」究係
    坐落於何人承租之土地，亦與Ｔ○○有部分利益共同關係，
    Ｔ○○事後迴護之證詞，既與先前陳述迥異，顯係附合被上
    訴人之陳述，自無足採。又黃獻深、黃獻海雖於74年10月17
    日陳情「包公廟」違建，然於備案11日後即於74年10月28日
    即撤回陳情，對照「包公廟」之廟史碑於載明丙寅年（75年
    ）農曆5 月落成，縱可認彼2 人於興建之初有表明反對，然
    嗣後業已默示同意該興建行為，由黃獻海及Ｔ○○先前陳明
    黃獻深、黃獻海有參與興建事宜之陳述內容，及興建過程中
    ，彼2 人並未持續透過公權力阻止「包公廟」興建之事實，
    足證黃獻海於73年12月31日系爭耕地租約租期屆滿後，就5
    地號耕地確有未自任耕作之情形。雖黃獻海另稱伊並未提供
    5 地號土地予他人在其上興建「包公廟」，惟尚不足以據為
    證明其於「包公廟」興建前，確有在該土地上耕作，並已種
    植有作物於該土地上，蓋如該5地號土地上於斯時已確種植
    有作物，則該「包公廟」應無再於其上大興土木之可能。黃
    獻海主張伊有自任耕作云云，顯不足取。
  (二)被上訴人請求上訴人訂立耕地租約及辦理租約登記，有無理
    由？
    黃獻深及黃獻海既有就所承租之耕地之一部，違約未自任耕
    作之情形，依耕地三七五減租條例第16條之規定，租約即屬
    無效（最高法院56年臺上字第1520號、63年臺上字第599 號
    及68年臺上字第258 號判例意旨參照），則被上訴人請求上
    訴人Ｍ○○、Ｊ○○、Ｄ○○、Ｇ○○、Ｐ○○、Ｋ○○、
    Ｎ○○、Ｉ○○、Ｌ○○、丁○○應就坐落臺北市○○區○
    ○段2 小段3 地號土地面積各0.0260公頃、0.0197公頃，分
    別與其等續訂租約，並會同辦理租約登記，即屬無據，不應
    准許。
  (三)被上訴人請求上訴人同意被上訴人領取徵收補償金，有無理
    由？
    上開租約既已於73年12月31日租期屆滿後，未再續約，則被
    上訴人就77年12月8 日3 之1 地號及4 地號耕地經徵收核發
    之補償地價款，即無領取請求權。被上訴人請求上訴人Ｍ○
    ○、Ｊ○○、Ｄ○○、Ｏ○○、亥○○○、Ｒ○○、乙○、
    甲○○、戌○○○、子○、卯○○○、辛○○、戊○○、壬
    ○○、丑○○、癸○○、己○○、庚○○、寅○○、Ｆ○○
    ○、Ａ○○、Ｂ○○、Ｅ○○、Ｈ○○、Ｑ○○、ｂ○○、
    Ｃ○○、Ｐ○○、Ｋ○○、Ｎ○○、Ｉ○○、Ｌ○○、Ｇ○
    ○、丙○○○○、宙○○、玄○○、地○○、黃○○、宇○
    ○、天○○、ａ○○及追加被告同意其等領取各該提存之補
    償地價款，亦屬無據，不應准許。
六、綜上所述，被上訴人請求上訴人續訂租約及同意領取徵收補
    償地價款，均不應准許。原審未查，所為上訴人敗訴之判決
    ，尚有未洽。上訴論旨指摘原判決不當，求予廢棄改判，為
    有理由，爰將原判決廢棄，改判如主文第2 項所示。又被上
    訴人所為追加之訴，亦為無理由，應併予駁回。
七、本件事證已臻明確，兩造其餘之攻擊防禦方法及所提之證據
    ，經審酌後認均無礙判決之結果，爰不予一一論述。
據上論結，本件上訴人之上訴為有理由，被上訴人追加之訴為無
理由，依民事訴訟法第463 條、第385 條第1 項前段、第450 條
、第78條、第85條第1 項但書、第2 項，判決如主文。
中    華    民    國    97    年    8     月    27    日
                    民事第十二庭
                        審判長法  官  王麗莉
                              法  官  陳邦豪
                              法  官  王仁貴
正本係照原本作成。
如不服本判決，應於收受送達後20日內向本院提出上訴書狀，其
未表明上訴理由者，應於提出上訴後20日內向本院補提理由書狀
（均須按他造當事人之人數附繕本）上訴時應提出委任律師或具
有律師資格之人之委任狀；委任有律師資格者，另應附具律師資
格證書及釋明委任人與受任人有民事訴訟法第466 條之1 第1 項
但書或第2 項（詳附註）所定關係之釋明文書影本。
中    華    民    國    97    年    8     月    28    日
                              書記官  劉美垣
附註：
民事訴訟法第466 條之1（第1項、第2項）：
對於第二審判決上訴，上訴人應委任律師為訴訟代理人。但上訴
人或其他法定代理人具有律師資格者，不在此限。
上訴人之配偶、三親等內之血親、二親等內之姻親，或上訴人為
法人、中央或地方機關時，其所屬專任人員具有律師資格並經法
院認為適當者，亦得為第三審訴訟代理人。


司法院資訊處製作；財團法人民間司法改革基金會備份。
